【裁判字號】    97,台上,836
【裁判日期】    970424
【裁判案由】    土地所有權移轉登記
【裁判全文】
最高法院民事判決              九十七年度台上字第八三六號
上  訴  人  丁 ○ ○
訴訟代理人  劉 竭 輝律師
            阮 祺 祥律師
被 上訴 人  甲 ○ ○
            丙○○○
            乙 ○ ○
共      同
訴訟代理人  何 岳 儒律師
上列當事人間請求土地所有權移轉登記事件，上訴人對於中華民
國九十六年八月七日台灣高等法院第二審判決（九十五年度重上
字第五七七號），提起上訴，本院判決如下：
    主  文
原判決除假執行部分外廢棄，發回台灣高等法院。
    理  由
本件被上訴人主張：上訴人之父王進財於民國七十一年二月五日
與伊之父王塗水訂立「協議書及讓渡書」，同意將其所有現地號
為台北縣新莊市○○段第二五八地號其中如原判決附圖所示二五
八Ａ部分面積五四五點四五平方公尺之土地，於將來變更為非屬
農業區土地或相關法令變更得為移轉登記時，辦理移轉登記予王
塗水所有。嗣王進財於七十三年三月九日死亡，其繼承人為上訴
人，系爭土地亦於八十五年七月二十四日變更為第二種住宅區○
道路用地而得為移轉登記，惟上訴人拒絕辦理移轉登記，王塗水
已於九十三年八月二日死亡，伊為其繼承人等情，依系爭協議書
及讓渡書與繼承之法律關係，求為命上訴人將坐落台北縣新莊市
○○段第二五八地號其中如原判決附圖所示二五八Ａ部分面積五
四五點四五平方公尺之土地移轉登記予伊等三人按應有部分各三
分之一比例共有之判決。
上訴人則以：王進財未與王塗水簽訂系爭協議書及讓渡書，亦未
約定待將來變更為非屬農業區土地或相關法令變更得為移轉登記
時，辦理移轉登記。系爭土地為農地，該協議書及讓渡書約定移
轉系爭土地為共有，依法無效，縱屬有效，被上訴人之請求權亦
已罹於消滅時效。況王塗水於八十年及九十三年間曾依該協議書
及讓渡書訴請伊辦理系爭土地之移轉登記，九十三年間之訴訟且
由被上訴人等三人承受訴訟，該事件經判決伊勝訴確定，本件訴
訟為前開事件既判力所及，被上訴人更行起訴，違背一事不再理
之原則等語，資為抗辯。
原審廢棄第一審所為被上訴人敗訴之判決，改判如其聲明，係以
：系爭協議書及讓渡書係屬真正、有效，被上訴人提起本件之訴
，亦未違背一事不再理之原則。次查系爭協議書及讓渡書第四條
約定：未移轉前同意就約定土地設定抵押，將來分割時，同意相
鄰乙方（即被上訴人之父王塗水）土地部分，分割歸乙方（乙方
土地座落新莊市○○段頭前小段第七八一之六地號）等語，可知
系爭協議書及讓渡書約定，待系爭土地於將來變更為非屬農業區
土地或嗣後相關法令變更得為移轉時，辦理移轉登記，其請求權
消滅時效，應自系爭土地得為移轉時起算。系爭土地係於八十三
年七月四日、八十五年七月二十四日因都市計畫變更為第二種住
宅區○道路用地，完成主要及細部計畫，經台北縣政府公告發布
實施，其請求權消滅時效，自應自斯時起算。準此，無論自八十
三年七月四日或八十五年七月二十四日起算，被上訴人之本件請
求權均未罹於十五年消滅時效。故被上訴人本於繼承之法律關係
，依系爭協議書及讓渡書第三、四條約定，請求上訴人將系爭坐
落台北縣新莊市○○段第二五八地號其中如原判決附圖所示二五
八Ａ部分面積五四五點四五平方公尺之土地移轉登記予伊等三人
按應有部分各三分之一比例共有，為有理由，應予准許等詞，為
其判斷之基礎。
惟查繼承人有數人時，在分割遺產前，各繼承人對於遺產全部為
公同共有，各繼承人對公同共有之遺產，並無應有部分可言。被
上訴人等三人就系爭協議書及讓渡書之權利，係繼承自王塗水，
原審依被上訴人等三人請求命上訴人將系爭土地移轉登記予渠等
三人按應有部分各三分之一比例共有，未敘明渠等三人何以得為
此項請求之依據，尚有未合。上訴論旨，指摘原判決違背法令，
求予廢棄，非無理由。
據上論結，本件上訴為有理由。依民事訴訟法第四百七十七條第
一項、第四百七十八條第二項，判決如主文。
中    華    民    國  九十七  年    四    月  二十四  日
                      最高法院民事第七庭
                          審判長法官  劉  福  來
                                法官  陳  國  禎
                                法官  陳  重  瑜
                                法官  吳  謀  焰
                                法官  許  正  順
      本件正本證明與原本無異
                                      書  記  官
中    華    民    國  九十七  年    五    月    六    日
                                                    m


司法院資訊處製作；財團法人民間司法改革基金會備份。
